臺灣臺北地方法院民事判決　　　　　　 96年度重訴字第847號
原　　　告　交通部臺灣鐵路管理局
法定代理人　甲○○
訴訟代理人　楊沛生律師
被　　　告　丙○○
　　　　　　丁○○
　　　　　　乙○○
上列當事人間請求拆屋還地事件，本院於民國96年11月8日言詞
辯論終結，判決如下：
    主    文
被告丁○○、丙○○、乙○○應將坐落臺北市○○區○○段二小
段三三三地號土地上如附圖一所示斜線部分，面積三十四點六平
方公尺之建物拆除，將土地返還原告，並自民國九十六年六月二
十三日起至返還上開土地之日止，按月給付原告新台幣壹萬柒仟
參佰元。
原告其餘之訴駁回。
訴訟費用由被告負擔。
本判決於原告以新台幣佰伍拾壹萬捌仟元供擔保後，得假執行
。
原告其餘假執行之聲請駁回。
    事實與理由
甲、程序部分：
一、原告之法定代理人已於民國（下同）96年6月27日由陳峰男
    變更為甲○○，此有行政院令在卷可稽（見本院卷第22頁）
    ，則甲○○依民事訴訟法第175條第2項規定聲明承受訴訟，
    尚無不合，應予准許。
二、本件被告乙○○經合法通知，未於言詞辯論期日到場，核無
    民事訴訟法第386條所列各款情形，爰依原告之聲請，由其
    一造辯論而為判決。
乙、實體部分：
一、本件原告主張：坐落台北市○○區○○段二小段333地號土
    地為中華民國所有，原告為管理機關，被告等無權占有系爭
    土地建屋，經伊於95年9月間於他案強制執行時發現被告占
    用之事實，伊得依民法第767條規定，請求被告拆屋還地。
    又被告無權占有原告土地建屋，係無法律上原因而受利益，
    致原告受有損害，伊得依民法第179條規定，請求被告返還
    以依土地法105條準用同法第97條所定土地申報地價年息百
    分之十計算之不當得利，即按月給付原告新台幣（下同）2
    萬元等情，爰依民法第767條、第179條規定，求為判決：(一)
    被告應將坐落台北市○○區○○段二小段333地號土地上如
    附圖一所示斜線部分面積34.6平方公尺之建物拆除，將土地
    返還原告，並自起訴狀繕本送達翌日起至返還土地之日止，
    按月連帶給付原告新台幣（下同）34,600元。(二)訴訟費用由
    被告負擔。(三)願供擔保，請准宣告假執行。
二、被告則以：伊於35年間即設籍於建於系爭333地號土地上門
    牌號碼台北市○○○路11巷9號房屋，該房屋係被告以五兩
    黃金向原日籍屋主購買，37年間因原日式木屋不敷使用，而
    於空地上加蓋磚瓦平房。38年政府遷台後原告正式成立，被
    告丁○○則於38年1月至被告處任職，該房舍顯非原告於35
    年間配予被告之宿舍。嗣該日式木造房舍不知何因由被告接
    收，並將該日式木造房舍編列接管後雖配給一個材料處的員
    工作為職務宿舍，被告丁○○乃給付該材料處員工金錢，並
    經被告核准後，名義上是合住，但房屋都是被告丁○○在使
    用。被告丁○○作自35年遷入占用迄今，依民法第952條規
    定，就系爭建物及所坐落之土地享有使用收益權。被告雖以
    82 年3月16日鐵政益字第06272號函諉稱被告擅將宿舍全部
    拆除改建，擴大建築面積，而於86年間取得確定勝訴判決，
    但經監察院於87年間調查，發現被告丁○○係經原告同意而
    自費整建，認被告矇敝事實而提出糾正。又系爭房屋為本院
    90年度訴字第2543號判決效力所及，並經本院以92年執辰字
    13196號強制執行完畢，原告重覆起訴，於法不合。況現址
    自建部分房屋所在土地，係被告自35年占有至今已逾50年，
    取得地上權時效已完成等語，資為抗辯。其答辯聲明為：原
    告之訴駁回，訴訟費用由原告負擔。
三、兩造不爭執事項：
（一）坐落台北市○○區○○段二小段333地號土地登記為中華
      民國所有，並由原告任管理機關，被告丁○○自民國35年
      10月1日起即設籍於坐落系爭土地上門牌號碼台北市○○○路11巷9號日式木造房屋內（改編後門牌編號為台北市
      ○○○路一段23巷1號）。被告丁○○並於上址房屋之兩
      側搭蓋廚房及傭人房，其後被告乙○○復將該傭人房部分
      改建，該部分嗣改編門牌為台北市○○○路○段27號，此
      有土地登記簿謄本、被告丁○○戶籍謄本、及本院90年度
      訴字第2543號、93年度訴字第4891號判決書之記載在卷可
      稽（見本院卷第8、32、63、107頁），並經被告陳述相符
      （見本院卷第127頁）。
（二）原告於82年間以系爭333地號土地及其上門牌號碼台北市
      ○○○路一段23巷1號房屋，為其配予被告丁○○居住之
      員工宿舍，被告丁○○退休後，擅將原配住宿舍拆除改建
      成2層樓房，經催告未遷讓，伊並已終止使用借貸關係等
      情，訴請被告拆屋還地，而經本院以82年度訴字第2753號
      判決被告應將系爭土地上如附圖二空白及格紋所示土地上
      之建物拆除，將土地返還原告，並經臺灣高等法院84年度
      重上字第50號、最高法院85年台上字第1895號判決駁回被
      告之上訴確定。原告又於86年間訴請拆屋還地，經本院以
      86年度重訴字第55號判決被告應將系爭333地號土地上如
      附圖二空白及格紋部分所示之建物拆除，將土地返還原告
      確定，並經本院以88年度執字第3522號強制執行事件於90
      年7月26日執行拆除完畢，有各該判決書、執行聲請狀、
      執行命令、執行筆錄在卷足憑（見本院卷第144至186頁）
      。
（三）原告於90年間又以被告丁○○未經其同意擅自於系爭土地
      上搭建傭人房及廚房，被告乙○○並將傭人房改建，改編
      門牌為建國北路一段27號，訴請被告拆屋還地，經本院90
      年度訴字第2543號判決被告應將附圖二所示日式2樓、平
      房及Ａ、Ｂ部分拆除，將土地返還原告，並經臺灣高等法
      院91年重上字第349號判決、最高法院92年度台抗字第45
      號裁定，駁回被告之上訴確定。嗣並經本院民事執行處於
      93 年12月間以92年度執字第13196號強制執行拆除完畢，
      有各該判決書、執行聲請狀、執行筆錄、執行前後照片、
      執行終結通知在卷可按（見本院卷第58至103頁）。
（四）因被告於本院依82年度訴字第2753確定判決以88年度執字
      第3522號強制執行事件執行拆除後，又沿該次執行標的物
      與本院92年度執字第13196號執行標的物相連之牆壁搭建
      如附圖二格紋所示之2層樓建物使用，原告乃再訴請被告
      拆屋還地，經本院以93年度訴字第4891號判決被告應該該
      部分建物拆除，將土地返還原告確定。並經本院民事執行
      處以95年度執字第29072號強制執行拆除於96年5月25日執
      行終結在案，有上開判決書及強制執行聲請狀、執行通知
      、執行筆錄在卷足憑（見本院卷第104至123頁）。
（五）本件原告請求拆除，即坐落附圖一斜線部分之系爭建物，
      係被告於本院95年度執字第29072號強制執行案件執行時
      ，在92年度執字第13196號強制執行事件執行拆除之範圍
      內，沿相連之牆壁以鐵皮屋頂及帆布所搭蓋。現由被告孫
      偉綸、丁○○、乙○○居住使用等情，為兩造所陳明（見
      本院卷第128至129頁）。
（六）監察院曾於87年2月23日以原告於79年間辦理被告丁○○
      配住宿舍自費整建案時，在不變更現有面積、高度及不得
      變更用途之原則下，同意被告丁○○辦理切結歸公自費整
      建，被告依指示辦理各項程序，惟原告未主動積極辦理，
      對台北市政府工務局通知補照事宜，亦未配合辦理，態度
      前後不一，有違誠信原則，作業亦有疏失不當為由，對原
      告提出糾正，有監察院公報及相關簽註意見在卷可稽（見
      本院卷第42至50頁）。
四、原告主張其於95年9月間，於上開本院95年度執字第29072號
    強制執行程序進行時，另發現被告3人未經其同意，又擅自
    在系爭333地號土地上，搭蓋系爭建物，供其等居住使用，
    無權占有原告所管理之土地等語，被告則否認其為無權占有
    ，並以前開情詞置辯，則本件兩造之爭點厥為：(一)本件與本
    院90年度訴字第2543號確定判決是否為同一訴訟？原告是否
    重覆起訴？(二)被告是否有權使用本件系爭建物所在土地？原
    告可否請求被告拆屋還地？(三)原告得否請求被告給付相當於
    租金之不當得利？其數額以多少為相當？
五、茲就兩造之爭點，分述如下：
（一）本件與本院90年度訴字第2543號確定判決是否為同一訴訟
      ？原告是否重覆起訴？
      按訴訟法上所謂一事不再理之原則，乃指同一事件已有確
      定之終局判決者而言。其所謂同一事件，必同一當事人就
      同一法律關係而為同一之請求，若此三者有一不同，即不
      得謂為同一事件，自不受確定判決之拘束（最高法院19年
      上字第278號判例意旨參照）。本件原告固曾於90年間訴
      請被告將坐落系爭土地上門牌號碼台北市○○○路一段23
      巷1號面積35.4平方公尺之建物拆屋，將土地返還予原告
      ，並經本院90年度訴字第2543號判決確定，有該案歷審判
      決書及確定證明書在卷可稽（見本院卷第58至79頁）。惟
      本件原告訴請被告拆除者，為被告於原告依上開確定判決
      聲請法院強制執行拆除後，另於系爭土地上搭蓋之建物，
      並非90年度訴字第2543號原告訴請拆除之同一建物，則本
      件與90年度訴字第2543號即難謂係同一事件，原告提起本
      件訴訟並非重覆起訴，並無違反一事不再理之原則，被告
      抗辯本件為本院90年度訴字第2543號判決效力所及，原告
      重覆起訴於法不合云云，為無可取。
（二）被告是否有權使用系爭建物所在土地？原告可否請求被告
      拆屋還地？
  １、被告抗辯系爭土地連同其上原有日式房舍，係其以五兩黃
      金向日籍人士買受云云，固據其提出訴外人藍心田之陳報
      狀為憑，而藍心田之陳報狀並記載「陳報本案房屋及土地
      （北市○○區○○段二小段333地號土地）被告丁○○於
      民國三十五年向日本人以黃金五兩購買。因當時未有土地
      登記規則之規定，故無辦理登記轉讓．．．」等語（見本
      院卷第33、34頁），惟查，藍心田曾於兩造上揭兩造90年
      度訴字第2543號訴訟審理中，於91年4月15日到庭證稱：
      「38年來台有去他們家（指門牌改編前之建國北路11巷9
      號）就住那邊了，我問過丁○○，他說是買來的，但我沒
      有見聞過他們買賣的經過」、「（請問證人，是否聽我母
      親或我爺爺、奶奶講過房屋是買來的？）沒有」（見本院
      卷第66頁），藍心田既未親自見聞買賣經過，原告復否認
      原告所提藍心田陳報狀之真正，則該陳報狀自不足以證明
      被告丁○○有向日籍人士所買受系爭土地之事實。被告雖
      又提出占用土地四鄰證明書及自建房舍四鄰證明書影本為
      憑（見本院卷第40頁、第201頁），惟上開四鄰證明書之
      真正既為被告所否認，被告未據舉證已難遽採，且由上開
      四鄰證明書之記載，至多僅能證明被告丁○○於35年間即
      遷入台北市○○○路11巷9號房屋居住，及被告丁○○於
      37年間曾於原日式木造房屋空地上建築磚瓦房舍，尚無從
      憑以認定被告丁○○為系爭土地之權利人。被告以此抗辯
      其有使用系爭土地之權利，應非可取。況台灣光復後系爭
      土地經政府接管登記為中華民國所有，並以原告為管理者
      ，被告丁○○從未異議，衡諸常情已難謂合，且嗣原告將
      系爭土地上之房舍做為宿舍使用並配予被告丁○○居住，
      被告丁○○亦任由原告扣除房屋津貼，且於日式建築不堪
      使用時，尚請求原告准予改建，並切結歸公，核其所為難
      認其擁有得自由支配使用系爭土地之所有權，被告丁○○
      抗辯其因向日人買受對系爭土地有合法占有使用之權利，
      應非可取。
  ２、又被告辯稱其於79年間經原告同意而於自費於系爭土地上
      修建房屋，嗣原告雖諉稱被告丁○○擅將宿舍全部拆除改
      建，擴大建築面積，而於86年間取得拆屋還地之確定勝訴
      判決，但經監察院於87年間調查，發現被告丁○○係經原
      告同意而自費整建，認被告矇敝事實而提出糾正，原告無
      權拆除其所建房屋云云。查監察院曾於87年2月23日以原
      告於79年間辦理被告丁○○配住宿舍自費整建案時，在不
      變更現有面積、高度及不得變更用途之原則下，已同意被
      告丁○○辦理切結歸公自費整建，被告丁○○依指示辦理
      各項程序，惟原告未主動積極辦理，對台北市政府工務局
      通知補照事宜，亦未配合辦理，態度前後不一，有違誠信
      原則，作業亦有疏失不當為由，而以 (87)院台內字第
      872500022號公告對原告提出糾正案等情，固有監察院公
      告在卷足憑（見本院卷第43至45頁）。惟被告丁○○前於
      79年間經原告同意所自費建築之建築物，業已全部被拆除
      ，本件原告請求拆除部分，係其嗣於本院95年度執字第
      29072號強制執行事件執行時所搭蓋等情，已據被告陳明
      在卷（見本院卷第129頁），被告經原告同意所建築之建
      築物既已不復存在，且原告於興建之初已辦理切結歸公手
      續，表明「本人依照路局七十九年四月十日七九鐵政益字
      第1050 1號函規定自費修建歸路局，將來如因公或政府政
      策需要收回本人絕不要求補償」（見本院卷第45頁），而
      原告曾於79年12月26日、81年9月30日、82年3月16日函催
      被告遷讓交屋，並於82年間提起82年度訴字第2753號訴訟
      時，再以起訴狀繕本之送達重申終止使用借貸關係之意思
      表示，有本院82年度訴字第2753號判決書在卷可稽（見本
      院卷第145頁），足見原告已終止與被告丁○○間關於系
      爭土地之使用借貸關係，不同意被告繼續使用。被告又未
      據舉證證明原告仍同意其繼續使用系爭土地，或有其他占
      有使用系爭土地之合法權源，則其以原告曾於79年間曾同
      意其於系爭土地上修建房屋，抗辯其迄今仍有權使用系爭
      建物所在土地，應非可取。
  ２、被告又辯稱被告丁○○作自35年遷入占用迄今，依民法第
      952條規定，就系爭建物及所坐落之土地享有使用收益權
      ，且系爭土地被告丁○○自35年占有至今已逾50年，取得
      地上權時效已完成云云，按善意占有人，依推定其為適法
      所有之權利，得為占有物之使用及收益，民法第952條固
      有明文。惟此項規定之效力，是以權利概然性為基礎，基
      於占有之表彰本權機能而生，故其推定係以對於所有人或
      移轉占有之前占有人以外之第三人關係為前提，而已登記
      之不動產，就其物權並無本條之適用。因民法就不動產以
      登記為物權之表徵，則不動產物權如經登記，其權利人均
      得以登記為反證而推翻占有人權利之推定，是就不動產占
      有權利之推定而言，僅在未登記之不動產與以不動產為標
      的之債權，方能受本條之推定（謝在全著民法物權論下冊
      第524、525、510、511頁參照）。故就已登記之不動產，
      占有人不得執民法第952條對該不動產物權登記名義人，
      主張其得為占有物之使用收益。查系爭土地既已登記為中
      華民國所有，並以原告為管理人，則依上開說明，被告自
      不得以其為善意占有人，主張其得占有使用系爭土地。又
      以時效取得地上權者，須以行使地上權之意思，和平繼續
      占有使用他人之不動產為要件，本件被告丁○○既抗辯系
      爭土地係其向日籍人士買受而占有，其顯非以行使地上權
      之意而占有系爭土地，則其抗辯其就已時效取得系爭土地
      之地上權，自無可取。
  ４、按所有人對於無權占有或侵奪其所有物者，得請求返還之
      。對於妨害其所有權者，得請求除去之，民法第767條定
      有明文。又經本院履勘現場，並經台北市中山地政事務所
      測量結果，系爭建物確占用原告所管理系爭333地號土地
      面積34.6平方公尺平方公尺（即附圖所示斜線部分區域）
      ，有本院履勘測量筆錄，及台北市中山地政事務所複丈成
      果圖在卷可稽（見本院卷第140、141、188頁），而系爭
      建物為被告丙○○、丁○○及乙○○等3人所占有使用，
      為兩造所不爭執，而被告3人並無使用系爭土地之正當權
      源，復已如前述，則原告依民法第767條規定，請求被告
      丙○○、丁○○及乙○○等3人拆除如附圖斜線部分所示
      建物（面積34.6平方公尺），並將其坐落之基地返還原告
      ，自屬有據。
（三）原告得否請求被告給付相當於租金之不當得利？其數額以
      多少為相當？
  １、按無法律上之原因而受利益，致他人受損害者，應返還其
      利益，民法第179條定有明文；又無權占有他人土地，可
      能獲得相當租金之不當得利，此為社會通常觀念（最高法
      院61年台上字第1695號判例意旨參照）。又「城市地方土
      地房屋法定最高限額租金，以不超過土地及其建築物申報
      總價年息10 %為限」、「第97條、第99條及第101條之規
      定，於租用基地建築房屋均準用之」，土地法第97條及第
      105條分別定有明文。另所謂土地之總價額，係指土地所
      有人依土地法申報之地價即法定地價，而公有土地則以公
      告地價為申報地價，免予申報，土地法施行法第25條、平
      均地權施行條例第21條定有明文。經查，系爭土地坐落於
      台北市○○○路○段巷內，屬城市地方土地，係台北市區
      ○○○地段，位於建國高架道路旁，附近均為住家，鄰近
      有台北市立中山女子高級中學，爰斟酌系爭土地附近之繁
      榮程度及系爭建物之利用情形，認其租金應以土地及建物
      申報價額之年息5%計算為適當。
  ２、又系爭台北市○○區○○段二小段333地號土地96年度之
      公告地價為每平方公尺120,000元，有土地登記簿謄本及
      台北市公告土地現值及公告地價查詢系統表在卷足憑（見
      本院卷第8、218頁），而被告系爭建物占有上開土地34.6
      平方公尺，則原告依不當得利法律關係，請求被告丙○○
      、丁○○及乙○○等3人自起訴狀繕本送達之翌日（即96
      年6月23日）起至返還上開土地之日止，按月給付相當於
      租金之不當得利以17,300元（計算式：公告地價×面積×
      5%÷12=120,000×34.6×5%÷12=17,300元）為相當。惟
      不當得利發生之債，同時有多數利得人時，應按其利得數
      額負責，並非須負連帶返還責任，是原告主張被告應連帶
      給付此相當於租金之不當得利，即非有據。
六、綜上所述，本件與本院90年度訴字第2543號確定判決並非同
    一訴訟，原告並無重覆起訴，被告並無占有使用原告所管理
    之系爭台北市○○區○○段二小段333地號土地之正當權源
    ，原告請求被告將如附圖斜線部分所示建物拆除，將其坐落
    基地返還原告，並自96年6月23日起至返還上開土地之日止
    ，按月給付原告17,300元之範圍內，為有理由，應予准許，
    逾此所為請求，為無理由，應予駁回。
七、兩造其餘主張陳述及所提之證據，經本院審酌後，認均不足
    以影響本判決之結果，均毋庸再予論述，附此敘明。
八、原告陳明願供擔保，以代釋明，聲請宣告假執行，經核其勝
    訴部份，與法律規定相符，爰酌定相當之擔保金額，予以准
    許；至其餘假執行之聲請，因該部份訴之駁回而失所附麗，
    不應准許。
九、結論：本件原告之訴為一部有理由，一部無理由，並依民事
    訴訟法第385條第1項前段、第79條、第85條第1項前段、第
    390條第2項，判決如主文。
中　　華　　民　　國　　96　　年　　11　　月　　22　　日
                  民事第三庭  法  官  張靜女
以上正本係照原本作成
如對本判決上訴，須於判決送達後20日內向本院提出上訴狀
中　　華　　民　　國　　96　　年　　11　　月　　22　　日
                              書記官  陳素卿
